【裁判字號】    94,訴,2445
【裁判日期】    950810
【裁判案由】    新型專利舉發
【裁判全文】
臺北高等行政法院判決
                                      94年度訴字第2445號
                              .
原      告  太力工業有限公司
代  表  人  甲○○（董事長）
訴訟代理人  陳啟桐律師
被      告  經濟部智慧財產局
代  表  人  蔡練生（局長）
訴訟代理人  丁○○
參  加  人  乙○○
訴訟代理人  丙○○
上列當事人間因新型專利舉發事件，原告不服經濟部中華民國94
年6 月3 日經訴字第09406129130 號訴願決定，提起行政訴訟，
經本院命參加人獨立參加訴訟，本院判決如下：
    主  文
訴願決定及原處分均撤銷。
訴訟費用由被告負擔。
    事  實
一、事實概要：
    原告於民國87年10月30日以「電話多線蕊彈力壓接及裁斷工
    具追加（一）」（下稱系爭案）向被告前身即中央標準局（
    88 年1月26日改制為智慧財產局）申請追加新型專利，經其
    編為第00000000A01 號審查，准予專利，並於公告期滿後，
    發給加註追加專利權期間之新型第117741號新型專利證書。
    嗣參加人以其違反核准時專利法第97條及第98條第1 項第2
    款之規定，不符新型專利要件，對之提起舉發，案經被告審
    查，為「舉發成立，應撤銷專利權」之處分。原告不服，乃
    向經濟部提起訴願，經遭訴願決定駁回，遂向本院提起行政
    訴訟。
二、兩造聲明：
  (一)原告聲明：
   1.訴願決定及原處分均撤銷。
   2.訴訟費用由被告負擔。
  (二)被告聲明：
   1.駁回原告之訴。
   2.訴訟費用由原告負擔。
  (三)參加人聲明（參加人未於準備程序及言詞辯論期日到場，聲
    明及陳述依其答辯狀所載）：
    訴願決定及原處分均維持。
三、兩造之爭點：系爭案是否有違前揭專利法第97條及第98條第
    1 項第2 款之規定，而不符新型專利要件？
  (一)原告主張之理由：
   1.86年2 月19日申請、88年5 月11日公告之第00000000號「
     電話線刺破裁剪工具」新型專利案（下稱引證案），雖申
     請日較系爭案申請日87年10月30日為早，但引證案核准公
     告之日期為88年5 月11日，在系爭案申請日之後，故引證
     案並非系爭案申請前既有之先前技術，僅能用以審查系爭
     案是否具有擬制新穎性，而不能據以考量系爭案是否具有
     進步性。
   2.被告主張之「系爭專利與引證案有相同之『創作之目的』
     、『新型之技術內容、特點（解決課題所採用的技術手段
     ）』應屬所謂『相同之新型』」並無任何依據。按被告83
     年頒佈施行之專利審查基準第2-2-5 頁新穎性判斷之基本
     原則：「作為新穎性判斷對象之新型，為申請專利範圍之
     『請求項所載新型』」，而非被告所主張係以「創作之目
     的」、「新型之技術內容、特點（解決課題所採用的技術
     手段）」等作為新穎性判斷對象。雖然判斷新穎性時可參
     酌「創作之目的」、「新型之技術內容、特點」等專利說
     明書所載內容及圖式，以理解申請專利範圍，但絕非如被
     告所主張反客為主地以該等說明書所載內容作為新穎性的
     判斷依據，而置申請專利範圍於不顧。此外，被告只是任
     意地割裂剪輯系爭案與引證案之部分說明書內容，強將具
     有不同技術特徵、構成要件的兩案解釋為具有相同之「創
     作之目的」、「新型之技術內容、特點」，此種推論實難
     令人甘服。
   3.系爭案係一種於反擊座後端槽座內，設有一組對稱且呈近
     半圓狀之限制件，於該組限制件之相對外側處，各設有一
     孔洞，於每一孔洞均組設有一彈簧，並藉一墊片及C 形扣
     置入反擊座後端之槽座，而將該組限制件定位在槽座內活
     動，而使該組近半圓狀之限制件，於正常狀況下均受彈簧
     恢復力而呈對接夾合狀態，且於使反擊座內壓向後推移至
     座體後端時，而使該組設於反擊座後端槽座內之近半圓狀
     之限制件受一設於末端蓋內面之具錐狀端之頂柱，由其所
     組成具單斜面之橢圓形孔中央穿入，而使軸桿末端得以穿
     過該組限制件之缺口，並藉大彈簧將反擊座反向推回，並
     藉反擊座階梯形穿孔內之梯形部撞擊軸桿之帽頭並連動撞
     擊推動桿，使架座之架體或架體連刀片被推壓撞擊後，進
     而達將電線壓接或裁斷目的之一種「電話多線蕊彈力壓接
     及裁斷工具」。
   4.故系爭案非如引證案存在有「組裝、加工不易且成本高及
     使用上存在有構件容易鬆脫之困擾」，其創作之技術特徵
     所產生之功效及成本降低，提升產業利用價值，非引證案
     所能及。雖系爭案實際設計上必須考慮到：(1)如何使該組
     限制件於裝配時更為簡便？(2)如何使該組限制件於持續撞
     擊振動狀態下不產生鬆脫？(3)又如何使該部位之設計可降
     低整體之生產成本？而在實際設計上存在著有其必須克服
     之瓶頸。然系爭案係原告依其母案所為之更進一步改良之
     創作，如引證案亦為依據原告所有之母案技術所改良，因
     此，任何人均具有再發明之權利，並不因此即認為系爭案
     無專利之價值或不具有可准專利性。又系爭案係一新型專
     利案，非一發明專利案，而新型專利所應用之手段，縱令
     在原理上並非前所未有之創作，而係習用技術、知識，若
     其空間型態係屬創新，且能達到該物品特定之使用效果（
     即進步性），即符合新型專利之要件，此有最高行政法院
     79年判字第2087號可稽。故系爭案雖運用了半圓狀限制件
     等構件，並藉一墊片及C 形扣置入反擊座後端之槽座，而
     將該組限制件定位在槽座內活動，而使「組裝、加工容易
     且降低成本及使用時相關構件不產生鬆脫」之功效增進，
     能使該「特定物品（電話多線蕊彈力壓接及裁斷工具）」
     具有功效上之增進，仍不失為一符合新型之創作。被告僅
     以引證案該習知之技術便指稱系爭案不符新型專利法之相
     關規定，顯然推翻了系爭案申請當時，被告對系爭案係依
     原告所有之母案技術所改良之再發明之審查。又引證案之
     技術特徵係依據原告所有之母案技術所得，實為運用申請
     前既有之技術或知識，而為熟習該項技術者所能輕易完成
     ，且未能增進該項物品之功效。惟被告卻以系爭案僅係使
     用引證案之技術，且能由熟習該項技術者直接推導得知者
     ，而為舉發成立之處分，顯有違誤不當。
   5.引證案係一種「電話線刺破裁剪工具」，其中固然揭露有
     一種於反擊座後端槽座內，設有一組對稱且呈近半圓狀之
     限制件，藉該組限制座控制反擊座之設計，惟實際上，系
     爭案所採用之實際技術並非如引證案所採用之該等設計。
     就引證案與系爭案之設計比較詳述於下：
    (1)引證案申請專利範圍為：
      該握把與前蓋係為鋁合金製成，其內設有一鐵質襯套，該
      刀頭座與刀片為一體成型製成，使刀片之刀身包覆於刀頭
      座中，並以內設有兩片式弧形觸發環與彈簧之鎖蓋鎖合於
      頂桿抵制後退，直至該觸發環碰觸底蓋之觸發柱而為其穿
      入撐開，導至頂桿穿過觸發環與鎖蓋，並使頂座不受頂桿
      限制，而為大彈簧力作用向前彈出而造成擊發，以帶動架
      體與刀頭座及刀片推出裁斷電線者。
    (2)由上述可知，引證案設計具有如下之缺點：
     其設於弧形觸發環兩側之彈簧無任何定位設計，因此，
       當該組弧形觸發環受觸發柱推壓時，則將使該組彈簧變
       形跳脫原位置，進而無法使該組弧形觸發環歸位。
     其鎖蓋係以螺紋方式鎖組於頂座後端，於工具長期撞擊
       振動下極易產生鬆脫而損壞。
     其於生產時則需於頂座後端與鎖蓋內施以螺紋加工，進
       而使成本增加。
     其弧狀觸發環中央之弧狀缺口，並無利於觸發柱穿入之
       設計，因此，於將其頂座後推觸及觸發柱時，需用較大
       之推力方可使觸發柱穿入撐開該組弧狀觸發環，使用上
       較為費力。
    (3)按系爭案專利範圍，系案案具有如下之優點：
     於半圓狀限制件上各設有一供彈簧定位之孔，而使彈簧
       得以定位，且利於組裝。
     該組限制件藉一C形扣置入一槽座內加以定位，而使該組
       限制件於槽座內活動而不偏移，且不因撞擊振動而鬆脫
       ，使產品故障機會大幅降低。
     使用該C形扣將限制件加以定位，結構簡單且組裝便利，
       使成本降低。
     於每一限制件之夾合面中央，均設有具單斜面之近半圓
       缺口，而利於末端蓋內面之頂柱穿入撐開，因此，使用
       較為省力者。
    (4)綜上，系爭案與引證案整體設計與實際功效上之不同比較
      說明，可看出系爭案整體之設計與引證案不同，且實際上
      系爭案所達成之功效係較該引證案為優。況且，系爭案專
      利說明書及圖示所載明之內容與引證案根本不同，未違反
      前揭專利法第97條及第98條第1 項第2 款之規定。
   6.就被告及參加人主張「系爭專利之申請專利範圍中的要件
     雖有未見於引證案者，然此能由熟習該項技術者直接推導
     得知」之理由而言：
    (1)判斷新型有無新穎性時，應以新型之技術內容比對是否相
      同為準，相同則不具新穎性，不相同即具新穎性，此有前
      揭專利審查基準第2-2-5 頁「新穎性判斷之基本原則」可
      稽。而所謂「技術內容比對」指的是將系爭案申請專利範
      圍與引證案進行比對。雖然專利審查基準認為所謂「相同
      」尚包含能由熟習該項技術者直接推導之情形，但是否能
      「直接推導」實際已涉及主觀的判斷，與新穎性判斷是客
      觀判斷的性質相矛盾，並已混淆「新穎性」與「進步性」
      之判斷界限，與專利法體系相違背。因此，縱然認為新穎
      性的判斷尚包含能由熟習該項技術者直接推導之情形，亦
      應謹慎為之，不能作過寬的解釋，否則將使新穎性之判斷
      包括了進步性判斷，而使「新穎性與進步性係不同的專利
      要件」之基本原則蕩然無存。此有本院91年度訴字第2527
      號判決可稽。被告主張的錐狀設計目的在於推進為習知技
      術，已進入進步性是否可以輕易完成的範疇。
    (2)而系爭案申請專利範圍與引證案相較，至少具有如下多處
      不同的技術特徵：「末端蓋之內面中央設有一具錐狀端之
      頂柱」、「每一限制件之夾合面中央，均設有一具單斜面
      之近半圓狀缺口，而使兩限制件夾合時使其缺口組成一近
      似橢圓形孔，以限制軸桿穿過」以及「藉一墊片及C 形扣
      置入槽座，而將該組限制件定位在槽座內活動」，此些差
      異均為被告、訴願決定機關及參加人所不爭。故依前揭專
      利審查基準之規定，系爭案即具有新穎性。若被告認為此
      些差異可由熟習該項技術者依既有之技術可以不假思索而
      直接推導，亦應說明其如何直接推導；若被告無法藉由引
      證案直接且無歧異得知系爭案申請專利範圍所載內容，而
      援引前揭專利法第98條第1 項第2 款之規定，以系爭案不
      具新穎性為由，審定不予專利，自有違誤。
    (3)被告認為：「系爭專利將頂柱端形成錐狀及限制件之夾合
      面中央設有一具單斜面等未見於引證案，然此為方便限制
      件利於被頂柱穿入頂推分開所為外形稍加改變之技術手段
      ，僅係為使引證案之觸發柱及觸發環等構成利於穿入頂推
      而能由熟習該項技術者直接推導得知者」云云。既然被告
      已肯認這些技術特徵的差異為「利於穿入頂推」，即表示
      此些技術特徵的差異並非沒有實質功效的外形稍加改變之
      技術手段。再者，系爭案在每一限制件之夾合面中央均設
      有一具單斜面之近半圓狀缺口，而使兩限制件夾合時使其
      缺口組成一近似橢圓形孔，除可限制軸桿穿過外，當頂柱
      的錐狀端穿入該近似橢圓形孔時，藉由錐狀端之引導作用
      配合橢圓形孔之設計，可使頂柱逐漸撐開該橢圓形孔，使
      其成為正圓孔，而使軸桿得以穿過該限制件缺口。相較於
      引證案而言，系爭案之新型除更方便頂柱穿入頂推外，亦
      較為節省施力。此些技術特徵的差異並非只是可直接推導
      之外形稍加改變而已，而是能藉由其形狀、構造、裝置的
      改變，而達到比引證案更佳的效果。此外，限制件與引證
      案的觸發環是相同的，但設計的重點在於單斜面的設計產
      生不同的功效，為系爭案與引證案不同的地方。
    (4)系爭案除了C 形扣及錐狀設計之外，還有限制件與單斜面
      的設計為引證案所未揭露。雖引證案習知技術有C 型扣與
      錐狀，原告不爭執，但沒有半圓狀的構件。又新穎性之比
      對方式係採「單獨比對」方式，應就每一申請專利範圍之
      請求項與單一先前技術進行比對，不得與多份引證文件之
      全部或部分技術內容的組合，或一份引證文件中之部分技
      術內容的組合，或引證文件中之技術內容與其他形式已公
      開之先前技術內容的組合進行比對。因此，被告將引證案
      與其先前技術（即母案）結合進行比對即有違誤。再者，
      引證案所提之先前技術為斜錐型槽（121）之斜面設計，
      其與系爭案之頂柱錐狀端或限制件之夾合面之單斜面設計
      不僅是不同的構成要件，且其作用方式亦迥不相同，根本
      沒有專利審查基準「直接推導」之適用可能。被告完全忽
      略兩者表現技術特徵之不同，顯然違背其制訂之專利審查
      基準，亦有違行政自我拘束原則。又元件不同可以直接推
      導例如有螺絲必有螺絲孔此種方式推導才可以，但不能以
      如有螺帽就推導有C 形扣件等。如果推導出有不同的元件
      ，屬於進入進步性輕易完成的範疇。所以被告此部分理由
      判斷系爭案有部分元件沒有為引證案揭露，卻以新穎性撤
      銷系爭案，於法有違。
    (5)引證案係利用「鎖蓋」將觸發環鎖固於頂座之空間內；系
      爭案則是藉由「墊片」及「C 形扣」將限制件定位在槽座
      內，兩者迥不相同。「鎖蓋」與「墊片」及「C 形扣」不
      僅是不同的裝置，並且兩者之技術手段亦絕然不同。引證
      案是藉由鎖蓋之鎖固方式來提供定位功能，而系爭案則是
      藉由C 形扣之彈性張力使C 形扣與槽座內表面相抵觸而使
      C 形扣、墊片及限制件定位在槽座內。因此，根本無法藉
      由引證案之「鎖蓋」而直接推論出系爭專利之「墊片」及
      「C 形扣」。再者，縱然認為墊片及C 形扣係屬習知之技
      術構成，但新穎性之比對方式應採單獨比對方式，被告並
      不能將引證案與習知技術相結合以進行新穎性之比對。
  (二)被告主張之理由：
   1.本件適用舊專利法，所以有實質相同的適用。原處分僅以
     「系爭專利違反核准時應適用之專利法第98條第1 項第2款
     之規定」，做出不利原告之處分，而未以前揭專利法第97
     條形成另一爭點而做出不利原告之處分。又專利追加案除
     運用母案之主要技術外，仍須符合專利新穎性及進步性要
     件，而引證案之改良部分相同於系爭案。此外，原處分是
     由系爭案申請專利範圍來判斷是否具新穎性，後參酌系爭
     案與引證案間之說明書所載之「先前技術、創作之目的、
     技術內容、特點及功效」，發現其差異屬「熟習該項技術
     者直接推導」而作之處分，並無原告所稱之「反客為主」
     之錯誤。雖系爭案與引證案構造有些許不同，但須考量創
     作目的。
   2.按「判斷新型有無新穎性時，應以新型之『技術內容』比
     對是否相同（含能由熟習該項技術者直接推導）為準。不
     相同即具有新穎性；相同即不具新穎性。」、「在新型新
     穎性判斷之領域中，所謂『相同之新型』，係指兩新型之
     技術內容相同而言。」、「『創作之目的』中，應記載產
     業上利用領域、有關之先前技術、以及該新型所欲解決之
     課題（註）等事項。關於先前技術之文獻，乃為評估申請
     專利範圍中之『請求項所載新型』可否專利時之重要參考
     資料之一」，及「『新型之技術內容、特點』中，應記載
     解決課題所採用的技術手段及其作用」，分別明定前揭專
     利審查基準第2-2-5 頁、第2-2-11頁、第2-3-2 頁及第2-3
     -3頁。
   3.系爭案為追加專利申請案，其「創作之目的」乃其說明書
     第4 頁中第2 至3 段所言：「本創作人有鑑於原母案（申
     請案號：00000000）之偏心件設計於使用時所產生之困擾
     及有待改進之缺失」；而引證案引用系爭案之原母案圖式
     為先前技術，其「創作之目的」於創作說明（1）最一行「
     另其偏心件（16）之觸動方式為單邊單點，容易傾斜，雖
     以C 型扣（162）固定，然其效果不佳」。亦即，系爭案創
     作目的及功效僅針對母案中「偏心件235 」改良（相同於
     引證案習知圖式（即圖1）中偏心件16之改良、引證案創作
     說明第1 頁）。引證案所指的習知技術中，構件標號16 相
     當於系爭案中的限制件。又系爭案「新型之技術內容、特
     點」在於該管狀座體末端旋射有一末端蓋，於該末端蓋之
     內面中央設有一具錐狀端（141）之柱（14），於反擊座
     後端槽座內，設有一組對稱且呈近半圓狀之限制件（221）
     ，於該組件限制件之相對外側處，各設有一孔洞，於每一
     孔洞均組設有一彈簧（224）； 而引證案亦於底蓋（23）
     中央設有一凸起之觸發柱（231），以該觸發環（40）、彈
     簧（41）及觸發柱（231）構一擊發機構。引證案第2標圖
     標號40構件的觸發環也是2 個半圓形的構造。系爭案與引
     證案有相同之「創作之目的」、「新型之技術內容、特點
     （解決課題所採用的技術手段）」應屬所謂「相同之新型
     」。又一般於穿針「引線」時常會將線頭之前端以牙齒啃
     尖以方便通過該針孔，此為一般小孩皆知，而系爭案「錐
     狀端（141）之頂柱」，乃一般皆知。再者，倘若不參考
     系爭案專利說明書所載中之先前技術、創作目的、技術內
     容、特點及功效之記載，而將系爭案「錐狀端（141）之頂
     柱」改成「半球狀之頂柱」是否又可獲得一專利？如此是
     否將造成紛爭？又錐狀頂住的作用中已包含原告陳述的單
     斜面的設計，但此單斜面的設計與引證案中的半月狀的設
     計是等同的。
   4.雖系爭案將頂柱端形成錐狀及限制件之夾合面中央設有一
     具單斜面等未見於引證案，然此為方便限制件利於被頂柱
     穿入頂推分開等所為外形稍加改變之技術手段，僅係為使
     引證案之觸發柱及觸發環等構成利於穿入頂推而能由熟習
     該項技術者直接推導得知者，且引證案所提之先前技術（
     即母案）亦有斜錐型槽（121）之斜面設計，達到利於穿入
     頂推。另引證案之圖式亦已揭露將弧形觸發環及兩側之彈
     簧置於鎖蓋鎖固於頂座之空間內以為定位之構成；且系爭
     案藉一墊片及C 形扣置入槽座將限制件定位在槽座內活動
     ，亦屬習知之技術構成。系爭案主要構成特徵既已為引證
     案有相同之揭露，故不具新穎性。
   5.原告雖稱「被告將引證案與其先前技術（即母案）結合進
     行比對即有違誤」，然審查新穎性時，為更詳細揭露引證
     文件中所揭露之技術特徵，在引證文件中明確敘及另一參
     考文件時，若該參考文件在引證文件公開日之前已能為公
     眾得知，則該參考文件應被視為引證文件的一部分，亦即
     引證文件與參考文件共同揭露之先前技術仍屬單一文件中
     所揭露之先前技術。同理，引證文件中明確放棄之事項或
     明確記載之先前技術，均應被視為單一文件中所揭露之先
     前技術。此外，使用字典、教科書、工具書之類的參考文
     件解讀引證文件中之用語，該參考文件亦被視為引證文件
     的一部分，屬單一文件中所揭露之先前技術。而本件系爭
     案藉一墊片及C 形扣置入槽座將限制件定位在槽座內活動
     ，已見於系爭案先前技術即母案自承之習知部分，亦屬習
     知之技術構成。C 形扣於母案可以見到，錐狀設計於母案
     沒有看到。所以兩案於比對時先比對申請專利範圍，發現
     有錐形設計及C 形扣二項差異，然後再回到說明書創作內
     容及習知技術為比對，發現引證案雖然看不到錐狀設計及
     C 形扣，但C 形扣於系爭案的母案中可以看到，且錐狀設
     計的目的在於推進，所以此屬於一般習知技術，有新穎性
     的問題。
  (三)參加人主張之理由：
   1.按前揭專利法第98條第1 項第2 款規定，早在系爭案申請
     前，引證案已申請在先，則申請在後的系爭案應不得准予
     新型專利。其比對方法是引證案的全部（包含詳細說明書
     及其圖式）與系爭案的申請專利範圍相比。
   2.引證案包括：中空之握把20，其內壁設有鐵質襯套，前方
     設有一前蓋22，螺合於握把前端，握把後端設有一底蓋23
     ，該底蓋中央設有一凸起之觸發柱231 ，並於該握把外部
     包覆一膠套者；該握把內部設置有一頂座30，該頂座中央
     設有階梯形軸孔31，於該軸孔中穿設一頂桿32，並套有一
     推力彈簧33，頂桿前方設有一推動桿17，另於頂座後端，
     螺合一固定鎖蓋35，其中設置有兩片式弧形觸發環40，並
     以彈簧41抵制於鎖蓋35內壁，使該觸發環40相互緊靠封閉
     ，另於頂座30與底蓋23間套有一大彈簧13者；該推動桿17
     前端插設於架體60之後端孔座61內，另於架體中置入壓持
     座63與刀頭座64及刀片65，而扣持於壓持座之卡槽631 與
     刀頭座上者；其主要特徵在於：該握把20與前蓋22係為鋁
     合金製成，其內設有一鐵質襯套，該刀頭座64與刀片65為
     一體成型製成，使刀片65之刀身包覆於刀頭座64中，並以
     內設有兩片式弧形觸發環40與彈簧41之鎖蓋35鎖合於頂座
     30後端，其於推動桿17及頂桿32受壓後退時，觸發環40封
     閉而使頂座30受頂桿32抵制後退，直至該觸發環40碰觸底
     蓋23之觸發柱231 而為其穿入撐開，導至頂桿32穿過觸發
     環40與鎖蓋35，並使頂座30不受頂桿32限制，而為大彈簧
     13彈力作用向前彈出而造成擊發，以帶動架體60與刀頭座
     64及刀片65推出裁斷電線者。
   3.換言之，引證案係一藉由彈力來裁斷多線蕊的手工具結構
     ，其具有一體成型的刀頭座64，且係採用鋁合金握把20、
     再外覆膠套及前蓋22，其內壁還設有鐵質襯套；握把20內
     部設有一頂座30、一頂桿32、一推動桿17、兩片式之觸發
     環40及底蓋23，並套設有強力彈簧，藉由握持握把20壓迫
     推動桿17後退，使頂桿32抵住偏心環而帶動頂座30下移，
     至觸發環40碰觸底座12之觸發柱231 時能恰因為其之穿入
     而撐開，使頂桿32穿入觸發環40中，頂座30乃藉大彈簧50
     之力向前反彈，撞擊頂桿32之頭部321 並推動推動桿17，
     使得架體60與刀頭座64連同刀片65被撞擊後推出，將數條
     電線一起裁斷者。
   4.系爭案與引證案均係藉由偏心件之內縮或偏移使軸桿33末
     端穿過偏心件或使偏心件封閉階梯形穿孔21之末端而達其
     動作目的之構成，改良為以末端蓋13（即引證案底蓋23）
     之內面中央設有一頂柱14（即引證案觸發柱231）， 於反
     擊座2 後端槽座22內，設有一組對稱且呈近半圓狀之限制
     件221 （即引證案兩片式之觸發環40），於限制件221（即
     引證案觸發環40）之外側處設有彈簧224 ，使限制件221於
     正常狀況下呈對接夾合狀態以限制軸桿33（即引證案頂桿
     32）穿過，藉末端蓋13（即引證案底蓋23）內面之具錐狀
     端之頂柱14（即引證案觸發柱231）使 限制件221 被推分
     開，使軸桿33末端得以穿過限制件之缺口222 等具相同之
     創作目的及構成。
   5.縱然系爭案將頂柱端形成錐狀及限制件221 之夾合面中央
     設有一單斜面等未見於引證案，然此為方便限制件221 利
     於被頂柱14穿入頂推分開等所為外形稍加改變之技術手段
     ，僅係為使引證案之觸發柱231 及觸發環40等構成利於穿
     入頂推而能由熟習該項技術者直接推導得知者。更遑論引
     證案之圖式亦已揭露將弧形觸發環40及兩側之彈簧41置於
     鎖蓋35鎖固於頂座30之空間內以定位之構成。系爭案主要
     構成特徵既已於引證案有相同的揭露，確不具有新穎性。
    理  由
一、系爭案係於87年10月30日申請專利，被告於89年11月15日審
    定准予專利，則系爭案有無應不予專利之原因，應以核准審
    定時所適用之83年1月21日修正公布之專利法為斷。次按凡
    對物品之形狀、構造或裝置之創作或改良，而可供產業上利
    用者，得依法申請取得新型專利，固為系爭案核准審定時專
    利法第97條暨第98條第1 項所明定。惟如「有相同之發明或
    新型申請在先並經核准專利者」，仍不得依法申請取得新型
    專利，復為同法第98條第1 項第2 款所明定。
二、系爭案係一種電話多線蕊彈力壓接及裁斷工具，其包括座體
    、架座、末端蓋、大彈簧、反擊座、軸桿、推動桿及限制件
    等構件所組成，該管狀座體末端旋射有一末端蓋，於末端蓋
    與反擊座之框緣間上組套有一大彈簧，於該反擊座之末端設
    有槽座，並使一具帽頭之軸桿由反擊座之階梯形穿孔穿入，
    並使帽頭卡於階梯形穿孔之底部，並於軸桿上套設一推力彈
    簧，於該座體，前端所旋設前端蓋之洞孔處穿設一前端可組
    接一架座之推動桿，並藉一具扁平端之限制螺絲穿置於該推
    動桿之溝槽內，以防止其旋轉者，其主要特徵為：於該管狀
    座體末端旋射有一末端蓋，於該末端蓋之內面中央設有一具
    錐狀端之頂柱，於反擊座後端槽座內，設有一組對稱且呈近
    半圓狀之限制件，於該組件限制件之相對外側處，各設有一
    孔洞，於每一孔洞均組設有一彈簧，而使該組近半圓狀之限
    制件，於正常狀況下均受彈簧恢復力而呈對接夾合狀態，且
    於每一限制件之夾合面中央，均設有一具單斜面之近半圓狀
    缺口，而使兩限制件夾合時使其缺口組成一近似橢圓形孔，
    以限制軸桿穿過者，並藉一墊片及C形扣置入槽座，而將該
    組限制件定位在槽座內活動；藉上述構件，當握持座體，並
    壓迫推動桿及軸桿，使軸桿末端推頂於該組限制件中央缺口
    所組成之近似橢圓孔處，而使反擊座隨之後退，當反擊座向
    後推移至座體後端，而使該組設於反擊後端槽座內之近半圓
    狀之限制件，受一設於末端蓋內面之具錐狀端之頂柱，由其
    具單斜面缺口所組成之橢圓形孔中央穿入，而使該組限制件
    被推分開，而使其近半圓狀缺口形成一正圓孔，而使軸桿末
    端得以穿過該組限制件之缺口，並藉大彈簧反擊座反向推回
    ，並藉反擊座階梯形穿孔內之梯形部撞擊軸桿之帽頭，並連
    動撞擊推動桿，使架座之架體或架體連刀片被推壓撞擊後，
    將數條電線一齊壓接或裁斷者。
三、引證案係86年2月19日申請，88年5月11日審定公告之第
    00000000號「電話線刺破裁剪工具」，其申請專利範圍為該
    電話線剌破裁剪工具具備: 中空之握把，其內壁設有鐵質襯
    套，前方設有一前蓋，螺合於握把前端，握把後端設有一底
    蓋，該底蓋中央設有一凸起之觸發柱，並於該握把外部包覆
    一膠套者; 該握把內部設置有一頂座，該頂座中央設有階梯
    形軸孔，於該軸孔中穿設一頂桿，並套有一推力彈簧，頂桿
    前方設有一推動桿，另於頂座後端，螺合一固定鎖蓋，其中
    設置有兩片式弧形觸發環，並以彈簧抵制於鎖蓋內壁，使該
    觸發環相互緊靠封閉，另於頂座與底蓋間套有一大彈簧者;
    該推動桿前端插設於架體之後端孔座內，另於架體中置入壓
    持座與刀頭座及刀片，而扣持於壓持座之卡槽與刀頭座上者
    ；其主要特徵在於: 該握把與前蓋係為鋁合金製成，其內設
    有一鐵質襯套，該刀頭座與刀片為一體成型製成，使刀片之
    刀身包覆於刀頭座中，並以內設有兩片式弧形觸發環與彈簧
    之鎖蓋鎖合於頂座後端，其於推動桿及頂桿受壓後退時，觸
    發環封閉而使頂座受頂桿抵制後退，直至該觸發環碰觸底蓋
    之觸發柱而為其穿入撐開，導致頂桿穿過觸發環與鎖蓋，並
    使頂座不受頂桿限制，而為大彈簧彈力作用向前彈出而造成
    擊發，以帶動架體與刀頭座及刀片推出裁斷電線者。
四、被告為舉發成立，應撤銷專利權審定係以系爭案與引證案均
    係將第00000000號「電話多線蕊彈力壓接及裁斷工具」新型
    專利案，藉偏心件之內縮或偏移使軸桿末端穿過偏心件或使
    偏心件封閉階梯形穿孔之末端而達其動作目的之構成，改良
    為以末端蓋（底蓋）之內面中央設有一頂柱（觸發柱），於
    反擊座後端槽座內，設有一組對稱且呈近半圓狀之限制件（
    兩片式之觸發環），於限制件（觸發環）之外側處設有彈簧
    ，使限制件（觸發環）於正常狀況下呈對接夾合狀態以限制
    軸桿（頂桿）穿過，藉末端蓋（底蓋）內面之具錐狀端之頂
    柱（觸發柱）使限制件（觸發環）被推分開，使軸桿（頂桿
    ）末端得以穿過限制件（觸發環）之缺口等具相同之創作目
    的及構成。雖系爭案將頂柱端形成錐狀及限制件之夾合面中
    央設有一具單斜面等未見於引證案，然此為方便限制件於被
    頂柱穿入頂推分開等所為外形稍加改變之技術手段，僅係為
    使引證案之觸發柱及觸發環等構成利於穿入頂推而能由熟習
    該項技術者直接推導得知者；另引證案之圖式亦已揭露將弧
    形觸發環及兩側之彈簧置於鎖蓋鎖固於頂座之空間內以為定
    位之構成。系爭案主要構成特徵已於引證案有相同之揭露，
    故不具新穎性資為論據。
五、本件引證案公告日晚於系爭案申請日，並非系爭案申請前既
    有之技術，尚不能以引證案論究系爭案之進步性。按「有相
    同之發明或新型申請在先並經核准專利者」，在新型新穎性
    判斷之領域中，所謂「相同之新型」，係指兩新型之技術內
    容相同而言。而判斷新型有無新穎性時，固應以新型之技術
    內容比對彼此是否相同，且包含能由熟習該項技術者直接推
    導部分。惟所謂直接推導係指新型之技術內容與先前技術之
    差異，僅在於部分相對應的技術特徵，而該新型所屬技術領
    域中具有通常知識者基於先前技術形式上明確記載的技術內
    容，即能直接且無歧異得知其實質上單獨隱含或整體隱含申
    請專利之新型中相對應的技術特徵。惟若先前技術揭露之技
    術特徵對系爭案差異部分之內容並未有何教示或指導，而須
    由熟習該項技術者以先前技術為基礎，經由邏輯分析、推理
    或試驗而可預期思及者，則已屬進步性判斷範圍，而非新穎
    性之判斷範圍。
六、經查，系爭案將頂柱端形成錐狀及限制件之夾合面中央設有
    一具單斜面等未見於引證案，此為原審定書所載明，核與說
    明書之內容相符，而引證案之專利說明書就其相當於頂柱端
    觸發柱雖於圖式第3圖顯示觸發柱有斜面設計，而有相當之
    教示，依其內容可直接推導觸發柱呈錐狀之設計。但就引證
    案相當於限制件之弧形觸發環，並未有弧形觸發環之夾合面
    中央設有一具單斜面之有關教示或指導，依引證案之專利說
    明書明確記載弧形觸發環之技術內容，尚難謂即能直接且無
    歧異得知其實質上單獨隱含或整體隱含申請專利之新型中相
    對應的技術特徵包括弧形觸發環之夾合面中央設有一具單斜
    面。被告認系爭案將限制件之夾合面中央設有一具單斜面等
    未見於引證案，此僅係為方便限制件於被頂柱穿入頂推分開
    等所為外形稍加改變之技術手段部分，已屬熟習該項技術領
    域之人是否可輕易思及之進步性之判斷範圍。被告以此作為
    系爭案之該技術特徵引證案已有相同之揭露，故系爭案不具
    新穎性之論斷，尚有未洽。
七、另系爭案藉一墊片225 及C 形扣226 置入槽座，而將該組限
    制件221 定位在槽座內活動，與引證案之兩片式觸發環40係
    以彈簧41或鋼帶使其緊靠封閉，置於鎖蓋35中並螺合於頂座
    後端30者，兩者構造亦有差異。雖然系爭案藉一墊片225 及
    C 形扣226 置入槽座於引證案所引之習知技術第一圖已有揭
    示。但本件既係引證案與系爭案就新穎性而比較其技術內容
    ，引證案所引之第一圖習知技術，已屬另一新型專利案（即
    系爭案之母案）之技術內容，自不能將引證案所引之習知技
    術（即系爭案之母案）與引證案之技術內容組合，用以證明
    系爭案與不具新穎性。因此，就此部分之差異而言，系爭案
    與引證案單一比較結果仍非屬相同新型。
八、從而本件被告以系爭案主要構成特徵已於引證案有相同之揭
    露，系爭案不具新穎性，有違核准審定時應適用之專利法第
    98條第1 項第2 款之規定，遽為舉發成立，應撤銷專利權之
    審定，於法尚有未洽。訴願決定未加指摘而予維持，亦非妥
    適。原告據此請求撤銷訴願決定及原處分為有理由，應予准
    許。
據上論結，本件原告之訴為有理由，爰依行政訴訟法第98條第3
項前段，判決如主文。
中    華    民    國    95    年     8    月   10     日
                          第三庭審判長法  官  姜素娥
                                      法  官  陳秀
                                      法  官  陳國成
上為正本係照原本作成。
如不服本判決，應於送達後20日內向本院提出上訴狀並表明上訴
理由，如於本判決宣示後送達前提起上訴者，應於判決送達後20
日內補提上訴理由書（須按他造人數附繕本）。
中    華    民    國    95    年     8    月   15     日
                                      書記官  王英傑


司法院資訊處製作；財團法人民間司法改革基金會備份。
